【裁判字號】    90,婚,69
【裁判日期】    900928
【裁判案由】    撤銷婚姻
【裁判全文】
臺灣苗栗地方法院民事判決                              九十年度婚字第六九號
    原      告  甲○○
    被      告  乙○○
右當事人間請求撤銷婚姻事件，本院判決如左：
    主    文
原告與被告間之婚姻應予撤銷。
訴訟費用由被告負擔。
    事    實
甲、原告方面：
一、聲明：如主文所示。
二、陳述：
（一）兩造為夫妻，原告本於苗栗縣後龍鎮○○路二十八號經營宏信行，販售磅秤等
      農用物品，民國八十九年十一月間經他人介紹認識被告，同年十二月間，兩造
      利用閒暇時間相約外出見面，至兩造結婚之日，約有十次相見會面。但這段期
      間被告行為舉止一切正常，也未見被告服藥，也沒有任何人告訴原告被告有精
      神病之痼疾，原告基於也該結婚，且店內業務忙需要一位賢內助，與被告數次
      相處感覺被告不錯，不知被告是否有精神方面疾病，認為被告是正常之人，遂
      定下婚約，並於九十年一月十八日在原告自宅舉行婚宴公開儀式，在親友眾人
      祝福下結婚。
（二）嗣婚後一個月中，原告日常生活也未見被告服藥，婚姻生活尚可。然九十年三
      月四日，原告在店裡突然接到明德水庫派出所來電話說被告在那裡胡鬧要原告
      前去帶回，原告此時才感覺被告有不正常。帶回被告後，被告利用原告忙於業
      務之際，駕駛其所有小客車溜走，同年三月五日原告接獲高雄市新興分局中正
      三路派出所來電話說被告在那裡鬧，要原告前去帶回，被告南下前去帶回，被
      告不遵從，開車撞路人，原告忙於處理善後，被告又駕車不知去向。同年三月
      六日高雄市保安大隊來電通知被告在那裡鬧要原告帶回，一會兒保安大隊又來
      電話說被告駕車離去。三月七日晚上佛光山警衛來電話通知被告在那鬧事，三
      月八日早上大樹鄉東和派出所來電話說被告人在該派出所，原告前去帶回店裡
      ，被告母親魏葉月治亦到店裡，提議說：被告不聽話，已一個月沒吃藥，不然
      把他送到為恭醫院等語，原告當時才知被告有精神病。原告將被告送為恭醫院
      救治，在醫生告知下始知被告之前已在該院治療多次，係精神分裂症患者，此
      有該院診斷書為證。
（三）原告係四十九年三月二十九日生，遲至九十年一月十八日始結婚，係為尋找一
      位能夠身心相合之伴侶，若在婚前即知被告患有精神分裂症，原告斷不可能娶
      之為妻，對於被告之刻意隱瞞，對原告所造成傷害無以形容。按因被詐欺或被
      脅迫而結婚者，得於發現詐欺或脅迫終止後，六個月內向法院請求撤銷之，民
      法第九百九十七條定有明文。又身心健康為一般人選擇配偶之重要條件，倘配
      偶一方患有精神病，時癒時發，必然影響婚姻生活，故在一般社會觀念上，應
      有告知他方之義務，被告將結婚前已存在之疾病隱瞞，致原告誤信被告精神正
      常，與之結婚，是原告顯係因被詐欺而結婚，爰依民法第九百九十七條之規定
      訴請撤銷原告與被告間之婚姻。
三、證據：提出結婚喜帖、結婚相片為恭醫院診斷證明書並聲請調閱被告於為恭醫院
    之病歷。
乙、被告方面：
一、聲明：原告之訴駁回。
二、陳述：
（一）被告自認精神正常，在與原告結婚前，被告係以駕駛小貨車販賣玉米為業，經
      濟來源及日常生活均能獨立維持，與一般正常人無異。且兩造於結婚之前，亦
      係正常交往，因原告急著結婚，彼此又兩情相悅，被告才願託付終身，而由原
      告作主，公開結婚宴請親友，惟被告並無施用詐術以為結婚手段，亦無刻意隱
      瞞疾病使原告受詐欺而結婚。被告家中人丁簡單，在鄉下重男輕女觀念作祟下
      ，被告母親對待被告有如次等公民，從小教育被告懂得男尊女卑道理，不要有
      個人情緒或意見，被告原則上均順從母親，但偶有與其意見相左情形，被告母
      親即說被告發神經，強制將被告送往為恭紀念醫院，而該醫院亦無經過專業診
      斷，即依家屬要求收容所謂之精神病患，一個精神正常之人在醫院喪失自由，
      被強迫吃藥，身心所受折磨可想而知。是被告自認，曾於婚前數次被送往為恭
      醫院治療，然並非因被告確患有精神分裂症，而是被告母親觀念偏差及知識不
      足所致。被告有無精神分裂症，亦不得僅以為恭醫院之診斷為準，此涉及被告
      名譽與婚姻，宜由鈞院指定國內精神科專業醫院為進一步之鑑定。
（二）被告始終相信原告會真心對待被告，詎料婚後一個多月，原告即表示不要被告
      待在家中幫忙，並要被告自己出去找工作，兩造因此發生爭吵，但在原告堅持
      下，被告始駕車去明德水庫之皇家高爾夫球場找朋友協助介紹工作，因未遇到
      朋友，而與球場管理員發生誤會，該管理員請派出所員警處理，被告回家後，
      原告不僅未給予安慰，還落井下石數落被告，使被告心情低落，才應朋友之邀
      南下高雄，欲參拜佛寺以求平安順利，不料在高雄發生車禍，被告母親聞訊前
      來，又將被告強制送往為恭醫院治療，且在被告被送往為恭醫院當天，原告就
      將被告在原告家中所有衣物打包送回被告娘家，其心態令人可議。
三、證據：聲請就被告是否患有精神分裂症為鑑定。
    理    由
一、查原告主張兩造於九十年一月十八日在原告自宅舉行婚宴之公開儀式，在親友之
    見證下結婚等情，業據其提出結婚喜帖、結婚相片為證，且為被告所不爭，堪信
    為真實。
二、原告主張嗣婚後於九十年三月四日接到明德水庫派出所來電話說被告在那裡胡鬧
    要原告前去帶回，其後於同年三月五日高雄市新興分局中正三路派出所，三月六
    日高雄市保安大隊，三月七日佛光山警衛陸續來電話通知被告鬧事，請原告處理
    ，三月八日大樹鄉東和派出所來電話告知被告人在該派出所，原告前往帶回苗栗
    ，被告母親魏葉月治始告知原告被告不聽話，已一個月沒吃藥，原告當時才知被
    告有精神病。原告將被告送為恭醫院救治，在醫生告知下始知被告之前已在該院
    治療多次，係一種精神分裂症患者等情，業據其提出診斷證明書為證，然均為被
    告所否認，並以被告並未患有精神病，係被告母親強行將被告送治療，且被告係
    至明德水庫找工作，並至佛光山參拜並非鬧事等語置辯。經查，據本院向為恭醫
    院調閱被告於該院精神科就診之病歷資料及病歷摘要說明，經為恭醫院函覆：「
    被告第一次至本院就診於八十五年十月，當時出現情緒不穩、被害妄想、幻聽、
    到處亂跑，診斷為精神分裂症，八十五年至今，病人總共住院六次，最後一次住
    院係於九十年三月九日至同年四月七日，現繼續門診追蹤治療」等語，有財團法
    人為恭紀念醫院病歷查詢表可參。另觀之病歷表所載，被告係先後於八十五年十
    月、同年十二月、八十六年十月、八十九年四月、同年五月及九十年三月共有六
    次住院紀錄，且依被告於婚前最後一次住院即八十九年五月之出院病歷摘要病史
    部分亦載明：「個案為三十一歲女性，據家屬訴病人發病於二十四歲，當時因胡
    言亂語、被害妄想、夜眠差，到寺廟避難等怪異行為，曾做民俗療法，症狀未改
    善，至八十六年，家人才帶其至高雄、長庚、省苗、本院及凱旋醫院住院多次
    ... 入院前夜眠差、到處亂跑、到別人喪禮搗亂等語，有被告出院病歷摘要紀錄
    附卷可參，足徵被告於婚前精神狀態即有異常，另本院再向林口長庚醫院調閱被
    告之病歷資料，其中亦載明該院醫師於九十年四月二十一日曾開立診斷證明書載
    明被告經診斷為情感性精神分裂症等語，有該診斷書開立紀錄為憑，是據前開為
    恭醫院與長庚醫院之診斷證明及病歷資料，均足堪認定被告確患有精神分裂症，
    被告雖質疑為恭醫院之診斷，並聲請對被告是否罹病另為鑑定，然財團法人為恭
    紀念醫院精神科設有獨立之東興院區，且本院之禁治產宣告案件亦均囑託該院為
    鑑定，是該院精神科之專業度尚無庸置疑。再者，被告自八十五年迄今五年陸續
    在該院住院並接受診療，自係經該院長期觀察治療，始判斷被告罹患精神分裂症
    ，且參酌前開長庚醫院對於被告亦有情感性精神分裂症之相同診斷，足徵為恭醫
    院之診斷係堪採信，是原告聲請另行鑑定被告是否有精神疾病，本院認已無必要
    。綜上所述，原告主張被告有精神病乙節應堪信為真實。
三、按因被詐欺或被脅迫而結婚者，得於發現詐欺或脅迫終止後，六個月內向法院請
    求撤銷之，民法第九百九十七條定有明文。又按身心健康為一般人選擇配偶之重
    要條件，倘配偶一方患有精神病，時癒時發，必然影響婚姻生活，故在一般社會
    觀念上，應有告知他方之義務，如果被上訴人將此項婚姻成立前已存在之痼疾隱
    瞞，致上訴人誤信被上訴人告精神正常，而與之結婚，即難謂上訴人非因被詐欺
    而為結婚，最高法院著有七十年台上字第八八０號判例可資參照。查被告罹患精
    神分裂症乙節，已如前述，又被告亦自承因其認定自身身心正常，精神狀態無異
    ，故於兩造相識之八十九年十一月間至九十年一月十八日止，並未告知原告患有
    精神病並曾住院治療等情，則揆諸首開說明，本諸於婚姻乃係以永久共同生活為
    目的，就影響雙方締結婚姻意願之身心健康條件，對於他方應有告知義務，被告
    就其罹患精神分裂症事實消極未告知原告，致被告誤信原告精神正常，並與之結
    婚，自係受被詐欺而為結婚之意思表示，自得訴請撤銷婚姻。從而，原告本於前
    開規定，於發現詐欺終止後之六個月內訴請撤銷其與被告間之婚姻，尚屬有據，
    應予准許。
四、兩造其餘攻擊防禦方法，均核與本件判決結果不生影響，爰不一一贅述，附此敘
    明。
五、據上論結，本件原告之訴為有理由，依民事訴訟法第七十八條，判決如主文。
中      華      民      國    九十      年      九      月    二十八    日
                                  臺灣苗栗地方法院民事庭
~B法      官  曾明玉
右為正本係照原本作成。
如對本判決上訴，須於判決送達後二十日內向本院提出上訴狀。
~B法院書記官  陳俊元
中      華      民      國    九十      年      九      月    二十八    日


司法院資訊處製作；財團法人民間司法改革基金會備份。
